【裁判字號】    98,易,1916
【裁判日期】    981231
【裁判案由】    侵占等
【裁判全文】
臺灣板橋地方法院刑事判決              98年度易字第1916號
公  訴  人  臺灣板橋地方法院檢察署檢察官
被      告  丙○○
選任辯護人  黃榮謨律師
            張瓊文律師
被      告  乙○○
上列被告因侵占等案件，經檢察官提起公訴（九十七年度偵字第
二八九八０號），被告於本院準備程序進行中，就被訴事實為有
罪之陳述，經本院告知簡式審判程序意旨，並聽取公訴人及被告
與選任辯護人之意見後，本院合議庭裁定由受命法官獨任依簡式
審判程序審理，並判決如下：
    主  文
丙○○共同犯詐欺取財罪，處有期徒刑伍月，如易科罰金，以新
臺幣壹仟元折算壹日；又共同犯業務侵占罪，處有期徒刑陸月，
如易科罰金，以新臺幣壹仟元折算壹日；又共同犯行使業務登載
不實文書罪，處有期徒刑參月，如易科罰金，以新臺幣壹仟元折
算壹日。應執行有期徒刑拾月，如易科罰金，以新臺幣壹仟元折
算壹日。
乙○○共同犯詐欺取財罪，處有期徒刑肆月，如易科罰金，以新
臺幣壹仟元折算壹日；又共同犯業務侵占罪，處有期徒刑陸月，
如易科罰金，以新臺幣壹仟元折算壹日；又共同犯行使業務登載
不實文書罪，處有期徒刑參月，如易科罰金，以新臺幣壹仟元折
算壹日。應執行有期徒刑玖月，如易科罰金，以新臺幣壹仟元折
算壹日。
    事  實
一、丙○○自民國九十四年七月間起擔任青年成家公寓大廈管理
    委員會（下稱青年成家管委會）之主任委員職務，乙○○則
    係於學成保全股份有限公司（下稱學成保全公司）任職，並
    自九十四年四月一日起經學成保全公司派駐於青年成家管委
    會擔任總幹事職務，均為從事業務之人。又蔡純珠（所涉業
    務侵占、行使業務登載不實文書等罪部分，另經檢察官以九
    十八年度偵字第二四三六一號為緩起訴處分在案）任職於址
    設在臺北縣中和市○○路二六六號之宏埜興業有限公司（下
    稱宏埜公司），並從事公寓大廈社區消防、機電設備之維修
    業務。緣宏埜公司自九十三年七月起，開始承包青年成家公
    寓大廈之社區消防、機電設備定期維護工程，並由蔡純珠與
    青年成家管委會聯繫相關維修服務事項，詎自九十五年六月
    間起，丙○○、乙○○即相繼要求蔡純珠配合於每月請求固
    定維護費用及該月實際發生之設備修理費用款項時，額外浮
    報不存在之設備維修費用，並開立請款單向青年成家管委會
    請款，蔡純珠因恐若不配合丙○○、乙○○之要求，將無法
    繼續承包青年成家管委會之消防、機電維修工程，故應允渠
    二人之要求，丙○○、乙○○、蔡純珠即共同基於意圖為自
    己或他人不法所有之單一整體詐欺取財犯意聯絡，自九十五
    年六月二十七日起，即由蔡純珠每月以宏埜公司名義固定開
    立浮報保養維修費用之請款單，交予丙○○、乙○○作為向
    青年成家管委會請款之單據後，俟蔡純珠領得該浮報之全部
    款項後，丙○○再前往宏埜公司向蔡純珠領取所浮報之金額
    部分，或由丙○○、乙○○將申請所得之保養維修費用，扣
    下該浮報之金額部分後，再將實際保養維修之費用交付蔡純
    珠，丙○○、乙○○則以此上揭方式向青年成家管委會詐得
    如附表所示之款項（關於渠等詐欺取財之時間、浮報名目、
    金額、方式均詳如附表所示），致生損害於青年成家管委會
    。又丙○○、乙○○除以上揭方式詐欺取財外，復共同基於
    意圖為自己或他人不法所有之單一整體業務侵占及承前之詐
    欺取財犯意聯絡，自九十四年七月間起至九十七年二月間止
    ，利用職務之便，以收取青年成家管委會之管理費款項後中
    飽私囊，以易持有為所有之意思，將之予以侵占入己，以及
    製作假單據、虛報管理費、浮報社區維修支出及巧立名目浮
    報社區支出等方式，接續業務侵占及詐欺取得青年成家管委
    會之款項共計新臺幣（下同）一百四十四萬零一百二十二元
    （含上揭利用宏埜公司浮報保養維修費用部分），致生損害
    於青年成家管委會。再丙○○、乙○○為上揭犯行後，因青
    年成家管委會入不敷出，故原管理費中之一百萬元定存因透
    支而於九十五年十月十一日解約轉入活存，其二人因恐上揭
    犯行遭察覺，復共同基於行使業務上登載不實文書之犯意聯
    絡，自九十五年十月間起至九十七年一月間止，於其二人業
    務上所掌之財務收支月報表上虛偽記載該管委會結餘及仍有
    定期存款一百萬元等不實事項（各該收支月報表之期間分別
    為九十五年十月十日至十一月十日、九十六年一月十日至二
    月十日、九十六年二月十日至三月十日、九十六年三月十日
    至四月十日、九十六年四月十日至五月十日、九十六年五月
    十日至六月十日、九十六年八月十三日至九月十三日、九十
    六年九月十七日至十月十七日、九十六年十一月十四日至十
    二月十二日、九十六年十二月十二日至十二月二十五日、九
    十六年十二月十日至九十七年一月十日、九十七年一月十一
    日至一月三十日，共計十二件），再持該財務收支月報表交
    予該青年成家管委會之財務委員、監察委員審核，足以生損
    害於青年成家管委會。嗣青年成家管委會經改選後，由新任
    主任委員甲○○委由志信會計師事務所依該管委會九十六年
    度管理費登記簿，及九十六年至九十七年三月間之帳戶存摺
    、九十四年八月至九十七年二月之收入支出明細表為計算，
    並製作收支總表及各年度收入支出總表後，發覺青年成家管
    委會之合作金庫銀行樹林分行帳戶內之款項有所短少，始查
    悉上情。
二、案經青年成家公寓大廈管理委員會告發臺灣板橋地方法院檢
    察署檢察官偵查起訴。
    理  由
壹、程序事項：
    被告丙○○、乙○○所犯係死刑、無期徒刑或最輕本刑為三
    年以上有期徒刑以外之罪，亦非屬高等法院管轄第一審之案
    件，其二人於準備程序中就被訴事實為有罪之陳述，經本院
    告知簡式審判程序之旨，並聽取公訴人及被告丙○○、乙○
    ○與被告丙○○之選任辯護人之意見後，經本院合議庭認為
    適宜，乃依刑事訴訟法第二百七十三條之一第一項規定，裁
    定由受命法官獨任進行簡式審判程序，先予敘明。
貳、實體事項：
一、上揭犯罪事實，業據被告丙○○、乙○○分別於本院準備程
    序及審理中自白不諱（參見本院卷九十八年十二月四日準備
    程序筆錄第二頁、同日簡式審判程序筆錄第五頁；九十八年
    十二月二十三日準備程序筆錄第二頁、同日簡式審判程序筆
    錄第四頁），核與告發人青年成家管委會之主任委員即證人
    甲○○、另案被告即證人蔡純珠、志信會計師事務所職員即
    證人胡菁枚分別於偵查中證述明確，並有公告影本、順興公
    寓大廈管理維護有限公司人員資料卡、臺北縣樹林市公所九
    十四年九月二十八日北縣樹工字第0940025853號、九十七年
    三月十三日北縣樹工字第0970008402號函文影本、申請變更
    報備書影本、青年成家管委會九十六年度管理費收錄登記簿
    影本各一份、合作金庫銀行樹林分行綜合存款存摺影本四份
    、青年成家管委會九十四、九十五、九十六、九十七年度二
    月前支出總表、收支總表、收入、銀行利息收支、登記簿短
    缺金額明細、作假單據清單、九十五年度維修支出清單（浮
    報資料）影本各一份、青年成家管委會財務收支月報表影本
    十二份、青年成家管委會第六屆第二次臨時會議會議紀錄影
    本一份、錄音光碟一張、譯文影本一份、消防機電設備檢測
    維護合約書、蔡純珠紀錄之青年成家公寓大廈浮報保養修理
    費用明細資料各一份在卷可參。綜上所述，足認被告丙○○
    、乙○○二人之自白均核與事實相符，應可採為論罪科刑之
    依據。從而，本件事證已臻明確，被告丙○○、乙○○二人
    之犯行均洵堪認定，應予依法論科。
二、核被告丙○○、乙○○二人所為，均係犯刑法第三百三十九
    條第一項之詐欺取財罪、刑法第三百三十六條第二項之業務
    侵占罪、刑法第二百十六條、第二百十五條之行使業務登載
    不實文書罪。被告丙○○、乙○○二人於業務登載不實文書
    後復持以行使，其業務登載不實文書之低度行為又為行使之
    高度行為所吸收，均不另論罪。再被告丙○○、乙○○二人
    雖有多次詐欺取財、業務侵占、行使業務登載不實文書之行
    為，惟其二人主觀上均係基於一整體詐欺取財、業務侵占及
    行使業務登載不實文書之犯罪意思，而於密接之時、地，各
    以相同模式為之，各當係基於單一犯意接續所為，各侵害相
    同之法益，因此各個舉動應不過為其犯罪行為之一部分，皆
    應包括於一行為予以評價而論以接續犯，各僅成立單一之詐
    欺取財罪、業務侵占罪、行使業務登載不實文書罪為已足。
    又公訴意旨就犯罪事實中之被告丙○○、乙○○二人所犯詐
    欺取財犯行，雖誤認係犯業務侵占犯行，而認應依刑法第三
    百三十六條第二項之業務侵占罪處斷，故未引用刑法第三百
    三十九條第一項之詐欺取財罪條文，惟公訴意旨此部分所認
    應有未洽，惟此部分起訴事實與本院所審理之基本社會事實
    要屬同一，本院自得予以審理，並於審理中依法並變更此部
    分起訴法條以供被告丙○○、乙○○二人及被告丙○○之選
    任辯護人答辯（參見本院卷九十八年十二月四日準備程序筆
    錄第二頁、九十八年十二月二十三日簡式審判筆錄第一頁）
    。又被告丙○○、乙○○二人就上開三罪犯行，及其二人就
    上開詐欺取財罪與另案被告蔡純珠間，各均具有犯意聯絡及
    行為分擔，各均為共同正犯，公訴意旨就此疏未論及，尚有
    未洽，併予敘明。另被告丙○○、乙○○二人所犯上開三罪
    ，犯意各別，罪名互殊，應予分論併罰。又被告丙○○、乙
    ○○二人於本件所為詐欺取財及業務侵占犯行既接續至九十
    七年二月間始終止、行使業務上登載不實文書犯行既接續至
    九十七年一月間始終止，均已係於九十五年七月一日刑法修
    正施行之後，於此自均不生比較新舊法之問題，則公訴意旨
    認本件應比較新舊法，及其二人於九十五年七月一日前所涉
    業務侵占犯行，應論以連續犯，其二人於九十五年七月一日
    後所犯之業務侵占、行使業務登載不實文書犯行，則應分論
    併罰云云，容有未洽，均併予敘明。爰審酌被告丙○○、乙
    ○○二人之素行、生活狀況、智識程度，並兼衡其二人犯罪
    之動機、目的、手段、各自所參與程度有別、各自取得之財
    產上不法利益、各對青年成家管委會所生之危害及被告乙○
    ○犯後於偵審中始終坦承犯行，態度甚為良好，被告丙○○
    犯後於本院審理中終能坦承犯行，態度亦稱良好等一切情狀
    ，分別量處如主文所示之刑，並均諭知易科罰金折算標準，
    以及分別定其應執行之刑並依據司法院大法官議決釋字第六
    六二號解釋意旨均諭知易科罰金之折算標準。再被告丙○○
    、乙○○二人上揭行為分別係自九十四年七月間、九十五年
    十月間以後起接續至九十七年二月間、九十七年一月間止，
    故均無中華民國九十六年罪犯減刑條例之適用，再予敘明。
據上論斷，應依刑事訴訟法第二百七十三條之一第一項、第二百
九十九條第一項前段、第三百條，刑法第二十八條、第三百三十
九條第一項、第三百三十六條第二項、第二百十六條、第二百十
五條、第五十一條第五款、第四十一條第一項前段，判決如主文
。
本案經檢察官蘇振文到庭執行職務。
中    華    民    國    98    年    12    月    31    日
                  刑事第六庭    法  官  林家賢
上列正本證明與原本無異。
如不服本判決，應於判決送達後十日內，向本院提出上訴書狀，
並應敘述具體理由；其未敘述上訴理由者，應於上訴期間屆滿後
二十日內向本院補提理由書（均須按他造當事人之人數附繕本）
「切勿逕送上級法院」。
                                書記官  林政良
中    華    民    國    98    年    12    月    31    日
┌──────────────────────────────┐
│附表：                                                      │
├──┬─────┬───────┬────┬────────┤
│編號│  時  間  │ 浮 報 名 目  │ 金額   │   方     式    │
│    │          │              │(新臺幣)│                │
├──┼─────┼───────┼────┼────────┤
│ 一 │95年6月27 │B棟污水泵     │20,000元│蔡純珠領取款項後│
│    │日        │              │        │，由丙○○前往宏│
│    │          │              │        │埜公司拿取浮報款│
│    │          │              │        │項              │
├──┼─────┼───────┼────┼────────┤
│ 二 │95年7月7日│A棟B1F泡沫頭損│ 2,240元│同上            │
│    │          │壞更新        │        │                │
│    │          │B棟B2F泡沫頭損│ 1,960元│                │
│    │          │壞更新        │        │                │
│    │          │A棟梯間更換火 │ 5,200元│                │
│    │          │警警鈴        │        │                │
├──┼─────┼───────┼────┼────────┤
│ 三 │95年7月20 │B棟手啟動裝置 │ 6,000元│同上            │
│    │日        │更新          │        │                │
│    │          │一齊開放閥    │ 5,000元│                │
├──┼─────┼───────┼────┼────────┤
│ 四 │95年8月31 │A、B棟添加發電│18,700元│同上            │
│    │日        │機柴油及水箱精│        │                │
│    │          │A棟消防開關更 │ 5,650元│                │
│    │          │新            │        │                │
├──┼─────┼───────┼────┼────────┤
│ 五 │95年9月26 │A棟不鏽鋼揚水 │20,000元│由乙○○直接扣下│
│    │日        │泵            │        │該浮報款項後，將│
│    │          │              │        │宏埜公司實際支出│
│    │          │              │        │交予蔡純珠      │
├──┼─────┼───────┼────┼────────┤
│ 六 │95年9月30 │消防泡沫機組底│10,000元│同上            │
│    │日        │閥更新工程    │        │                │
├──┼─────┼───────┼────┼────────┤
│ 七 │95年10月31│小公盤ATS機板 │ 7,400元│同上            │
│    │日        │更新          │        │                │
│    │          │小公盤電容器  │ 2,600元│                │
├──┼─────┼───────┼────┼────────┤
│ 八 │95年11月29│自來水進水管水│ 6,500元│同上            │
│    │日        │位閥更新      │        │                │
│    │          │不鏽鋼法蘭片  │ 2,100元│                │
│    │          │墊片          │   196元│                │
│    │          │工資補貼      │ 1,200元│                │
├──┼─────┼───────┼────┼────────┤
│ 九 │95年12月31│調節污水泵馬達│ 4,500元│同上            │
│    │日        │整修          │        │                │
│    │          │放流泵電源線路│ 2,500元│                │
│    │          │更換          │        │                │
│    │          │調節污水泵A號 │ 1,800元│                │
│    │          │機更新電池開關│        │                │
│    │          │放流泵定時器交│ 1,200元│                │
│    │          │替開關更換    │        │                │
├──┼─────┼───────┼────┼────────┤
│ 十 │96年1月31 │B棟彩色攝影機 │ 3,500元│同上            │
│    │日        │更新          │        │                │
│    │          │A棟頂樓航空指 │ 4,200元│                │
│    │          │示燈更新      │        │                │
│    │          │B棟上下水塔電 │ 2,500元│                │
│    │          │棒更新        │        │                │
├──┼─────┼───────┼────┼────────┤
│十一│96年2月28 │污水排水指示錶│23,000元│同上            │
│    │日        │更新          │        │                │
│    │          │A棟B2樓排風馬 │ 7,100元│                │
│    │          │達繞線        │        │                │
├──┼─────┼───────┼────┼────────┤
│十二│96年4月30 │消防水帶      │ 3,360元│同上            │
│    │日        │A棟消防逆止閥 │ 7,200元│                │
│    │          │排風皮帶B3F   │ 2,160元│                │
│    │          │B2A馬達培林更 │ 3,200元│                │
│    │          │新            │        │                │
│    │          │保養及打黃油  │ 4,800元│                │
└──┴─────┴───────┴────┴────────┘
附錄本判決論罪科刑法條：
刑法第三百三十九條第一項：
意圖為自己或第三人不法之所有，以詐術使人將本人或第三人之
物交付者，處五年以下有期徒刑、拘役或科或併科一千元以下罰
金。
刑法第三百三十六條第二項：
對於業務上所持有之物，犯前條第一項之罪者，處六月以上五年
以下有期徒刑，得併科三千元以下罰金。
刑法第二百十五條：
從事業務之人，明知為不實之事項，而登載於其業務上作成之文
書，足以生損害於公眾或他人者，處三年以下有期徒刑、拘役或
五百元以下罰金。
刑法第二百十六條：
行使第二百十條至第二百十五條之文書者，依偽造、變造文書或
登載不實事項或使登載不實事項之規定處斷。

司法院資訊處製作；財團法人民間司法改革基金會備份。
